臺灣嘉義地方法院民事判決　　　　　　　100年度訴字第345號
原　　　告　陳巧合
被　　　告　郭又甄
上列當事人間請求損害賠償等事件，本院於民國100年11月15日
言詞辯論終結，判決如下：
    主      文
原告之訴駁回。
訴訟費用由原告負擔。
    事實及理由
甲、程序方面
壹、按訴狀送達後，原告不得將原訴變更或追加他訴；但請求之
    基礎事實同一者，不在此限，民事訴訟法第255條第1項第2
    款著有規定。前開所謂請求之基礎事實同一，係指變更或追
    加之訴與原訴之原因事實有其共同性，先後所為請求之主張
    在社會生活上可認為有共通性或關連性，而就原請求之訴訟
    及證據資料於相當程度範圍內具有同一性或一體性，在審理
    時得加以利用，俾先後兩請求可在同一程序得加以解決，以
    避免重複審理，庶能統一解決紛爭，用符訴訟經濟者即屬之
    （最高法院96年度台上字第471號判決要旨參照）。
貳、查原告先則主張因被告未依規定繳稅，國稅局因而向原告追
    討營業稅及罰鍰，致原告名下不動產遭拍賣抵稅，原告因而
    受有地價稅、執行必要費用、營業稅、罰鍰等合計新臺幣（
    下同）344,180元之損害，而依不當得利之規定，請求被告
    返還前開金額；嗣於民國100年9月6日主張依民法第174條第
    2項之規定，請求被告返還前開金額，此有民事起訴狀、民
    事準備書狀在卷可憑。其先後主張之原因事實可認為有共通
    性或關連性，而就原請求之訴訟及證據資料於相當程度範圍
    內具有同一性或一體性，依前開說明，原告所為前開訴之變
    更，核於前開規定相符，自應予准許。被告雖為不同意變更
    之抗辯，然與前開規定不符，自不可取。
乙、實體方面
壹、原告主張：
一、被告前曾冒用原告之名義，於95年7月16日，向嘉義市政府
    申請登記原告為嘉義市○○路315號1樓「植草屋商行」之負
    責人；另於同年11月21日，向嘉義市政府申請登記原告為嘉
    義市○○路○段480號1樓「艾瑪商行」負責人。前開商號並
    均由被告向國稅局申辦營業稅核定稅額繳款書，並從事營業
    行為。嗣經臺灣嘉義地方法院檢察署檢察官以98年度偵字第
    468號起訴書（原證1），將本件被告以偽造文書罪起訴，其
    後被告經本院刑事庭判決無罪（原證2、本院98年度訴字第9
    61號刑事判決）。
二、本件被告於前開刑事案件中答辯其係實際負責人，本件原告
    為形式負責人等語。其前開答辯若為真正，則前開商行之營
    業行為，自應由被告負全責。然因被告未依規定繳稅，國稅
    局因而向原告追討營業稅及罰鍰，致原告名下不動產遭拍賣
    抵稅，原告因而受有地價稅、執行必要費用、營業稅、罰鍰
    等合計344,180元之損害（原證3、法務部行政執行署嘉義行
    政執行處98年8月25日嘉執丙97年度營稅執專字第00031832
    號函暨所附分配表）。原告自得依民法第174條第2項之規定
    ，請求被告返還前開金額。
三、被告前開行為，另應依民法第184條第1、2項與民法第193條
    第1項、第195條第1項等規定，對原告負損害賠償之責任。
    原告因被告之前開侵權行為所受損害如下：
（一）原告所有前開遭強制執行之不動產拍定價格為558,000元
      ，而依法務部行政執行署嘉義行政執行處（以下簡稱嘉義
      行政執行處）公告之市值應為964,000元，故原告受有405
      ,200元之損害（見前開原證3）。
（二）原告因被告前開侵權行為致信用破產、名譽受損，且無法
      順利覓職，經濟壓力龐大，因多重壓力導致原告罹患憂鬱
      症（原證4、新恩診所診斷證明書），迄今仍接受治療中
      ，精神極度痛苦，爰請求被告賠償非財產上損害300,000
      元。
（三）故原告因被告侵權行為共受有705,200元之損害，爰依侵
      權行為損害賠償請求權，請求被告賠償前開金額。
四、對被告抗辯之陳述：
（一）系爭商行積欠營業稅124,628元，原告接獲繳款通知時曾
      找被告，被告提議向嘉義行政執行處辦分期，兩造遂會同
      前往向行政執行官辦理分期，每月2萬元，嗣被告又告知
      該罰款已上訴中，暫不用繳納，其會全權負責，然事後被
      告並未繳納，始遭罰款到344,180元。當時原告已隨同被
      告前往嘉義行政執行處，豈會不交證件辦理分期。
（二）訴外人殷志宏始係積欠被告30幾萬元之人，原告未曾向被
      告借錢。且原告未曾積欠被告任何款項。
（三）原告係依本人即被告明示或可得推知之意思而為前開無因
      管理。
（四）系爭侵權行為損害賠償請求權消滅時效期間之起算日應為
      98年8月12日，此有法務部行政執行署嘉義行政執行處98
      年8月12日嘉執丙97年度營稅執專字第00031832號函可證
      （原證5）。故系爭消滅時效期間係100年8月12日始屆滿
      ，然原告於100年7月12日起訴，故尚未罹於2年之消滅時
      效期間。
五、並聲明：（一）被告應給付原告1,049,380元。（二）訴訟
    費用由被告負擔。
貳、被告則以：
一、無因管理部分：
（一）原告並非主動繳納系爭稅金，而係遭嘉義行政執行處拍賣
      房屋由價金取償，此非屬原告之管理行為，原告亦無為被
      告管理事務之意思，原告依無因管理之規定請求被告為前
      開給付，自無理由。
（二）原告本即積欠被告30幾萬元，兩造曾協商同意以此抵銷原
      為124,628元之稅款，被告自無庸再付前開稅款。
二、侵權行為部分：
（一）原告主張其自96年7月間起即受原告之侵害，然侵權行為
      損害賠償請求權之消滅時效期間為2年，原告知悉損害迄
      今已逾2年之消滅時效期間，其請求即無理由。
（二）系爭國稅局罰鍰15萬元，被告曾找原告處理，然因原告推
      託始逾期繳納，而遭逾期罰款，始有344,180元之多。原
      告固曾陪同被告至法務部行政執行署嘉義行政執行處，然
      原告卻不願辦理分期，要求一次繳清，復不將證件交付與
      被告，致被告無法辦理分期而返。
三、若認原告系爭請求為有理由，然原告明知其同意擔任前開商
    行之負責人，被告並無偽造文書之行為，原告竟捏造事實誣
    告本件被告，對被告名譽造成損害，應賠償本件被告非財產
    上損害2,000,000元，被告爰主張與原告之系爭請求金額抵
    銷等語，資為抗辯。
四、並聲明：（一）原告之訴駁回。（二）訴訟費用由原告負擔
    。
參、得心證之理由
一、按無因管理須無法律上之義務，始足當之；若管理人依法律
    規定或依契約約定負有管理事務之義務，則不成立無因管理
    。所謂依法律規定負有管理事務之義務，例如公法上負有義
    務者，即為對國家義務之履行，對於私人並不構成無因管理
    ；所謂依契約約定負有管理事務之義務，例如因委任，管理
    人為本人管理事務時，管理人與本人間之權利義務，依該契
    約之內容定之，並不成立無因管理。查：
（一）本院98年度訴字第961號刑事判決略以本件原告於刑事案
      件中陳稱：其皮包及身分證從未遺失過等語（見嘉義地方
      法院檢察署97年度交查卷第146頁）；衡情國民身分證乃
      攸己權益重要證件，為辦理日常生活事務所不可或缺，當
      不可能無端脫離自己掌握，足認本件被告取得本件原告之
      身分證，係本件原告所交付，洵具高度可能性。又「植草
      屋商行」係於95年7月21日經核准設立，有植草屋商行嘉
      義市政府營利事業登記證足憑；且嘉義市政府、財政部臺
      灣省南區國稅局嘉義市分局均未曾寄送「植草屋商行」之
      公文至本件原告之住所即嘉義市○○街36號8樓1，倘非本
      件被告事先告知本件原告為「植草屋商行」之負責人，則
      本件原告既未收到「植草屋商行」之公文，何以於植草屋
      商行95年7月間一經核准設立即知悉。況證人黃永欽於檢
      察事務官詢問時證稱其自95年7月起至96年8月間，在植草
      屋商行上班，於入口處之櫃臺上，有掛營利事業登記證，
      負責人為本件原告，且看過本件原告多次等語，而本件原
      告亦陳稱曾看過證人黃永欽，亦曾與朋友去過「植草屋商
      行」；衡情，「植草屋商行」入口處懸掛營利事業登記證
      負責人為本件原告，則本件原告合至「植草屋商行」消費
      ，即得知悉自己為該商行之負責人；然本件原告見此情狀
      ，並無任何反應、驚訝之情，仍數次至「植草屋商行」消
      費，顯與一般不知遭人冒用以自己名義擔任商行負責人，
      發覺後之反應大相逕庭；更徵本件原告於「植草屋商行」
      消費前，即知自己為該商行之負責人等情，應可認定。再
      者，本件原告於檢察事務官詢問時陳稱其於95年11月間要
      求本件被告辦理將「植草屋商行」及「艾瑪商行」負責人
      辦理變更等語；然「艾瑪商行」係於95年11月22 日始核
      准設立登記，有「艾瑪商行」嘉義市政府營利事業登記證
      ，可參；本件原告雖陳稱其未於95年11月間收到「艾瑪商
      行」負責人之通知云云，惟本件原告若非事前知悉其為「
      艾瑪商行」之負責人，如何於「艾瑪商行」於95年11月間
      一經設立，立即於同年月份要求變更「艾瑪商行」之負責
      人；堪認本件原告於「艾瑪商行」設立之前，即知悉自己
      為「艾瑪商行」之負責人等情無訛。) 而證人高美玲即國
      稅局嘉義市分局稅務人員於前開刑事案件審理時證稱其於
      96年9月21日找本件原告請其填寫「艾瑪商行」之稅單，
      其拿給本件原告簽收，本件原告便簽收等語；且參諸財政
      部臺灣省南區國稅局嘉義分局營業稅違章（406）核定稅
      額繳款書單照編號：N0000000號，其上有「陳巧合96.9/2
      1」之簽名，足認本件原告對於其係「艾瑪商行」之名義
      負責人乙節，並不爭執。另參酌本件原告亦陳稱其收到財
      政部臺灣省南區國稅局納稅義務人違章欠稅查復表時，與
      本件被告聯絡，本件被告說其到行政執行處辦理分期繳納
      ，而國稅局高小姐所交付之財政部臺灣省南區國稅局嘉義
      市分局營業稅違章核定稅額繳款書，本來陳榮桂就有簽了
      ，但高小姐說，那段時間，伊為負責人，故高小姐拿到伊
      的住處讓伊簽名，伊收到此份資料，亦打電話給本件被告
      詢問如何處理等語；是本件原告係認其為名義負責人，本
      件被告為實際負責人，故於收受稅單通知之際，始詢問本
      件被告應如何處理。故本件被告既經本件原告同意擔任「
      植草屋商行」及「艾瑪商行」之名義負責人及要求變更上
      開2家商行負責人名義，自與刑法第210條偽造文書之構成
      要件不符，而判決本件被告無行使偽造文書及使公務員等
      載不實等罪責，此業經本院調取臺灣嘉義地方法院檢察署
      檢察官98年度偵字第468號、97年度交查字第881號卷與本
      院98年度訴字第961號卷，核閱無誤，自堪信為真實。
（二）則依前開說明，被告以原告之名義，向嘉義市政府申請登
      記原告為嘉義市○○路315號1樓「植草屋商行」之負責人
      ，另向嘉義市政府申請登記原告為嘉義市○○路○段480號
      1樓「艾瑪商行」負責人，係經原告之同意，故兩造間應
      有契約約定之關係存在，均可認定。則依前開說明，兩造
      間之權利義務，依該契約之內容定之，並不成立無因管理
      。從而，原告依民法無因管理之規定，請求被告返還344,
      180元，即屬無據。至原告得依前開契約之法律關係請求
      被告給付前開金額，因非原告起訴請求之範圍，本院自無
      從審究。
二、次按因故意或過失，不法侵害他人之權利者，負損害賠償責
    任；故意以背於善良風俗之方法，加損害於他人者亦同。違
    反保護他人之法律，致生損害於他人者，負賠償責任；但能
    證明其行為無過失者，不在此限，民法第184條固有規定。
    然就侵權行為言，被害人應就行為人因故意或過失，不法侵
    害其權利之事實負舉證責任，此與債務不履行以由債務人證
    明免責事由者，有所不同（最高法院70年度台上字第2550號
    判決要旨參照）。查：
（一）原告既同意擔任「植草屋商行」及「艾瑪商行」之名義負
      責人，且本院前開刑事判決亦認定本件被告無罪確定，從
      而，被告對原告自無侵權行為可言，應可認定。
（二）此外，原告所舉證據均不足證明被告因故意或過失，不法
      侵害其之權利；或被告違反保護他人之法律，致生損害於
      原告之事實，故原告依民法第184條第1、2項等規定，請
      求被告賠償，為無理由，應予駁回。
（三）至原告得否依契約關係請求被告給付系爭金額，因非原告
      起訴請求之範圍，本院亦無從審究。
三、復按法院為終局判決時，應依職權為訴訟費用之裁判；訴訟
    費用，由敗訴之當事人負擔，民事訴訟法第87條第1項、第
    78條分別定有明文。查本院既為原告前開敗訴之終局判決，
    則本件訴訟費用自應由原告負擔，爰判決如主文第2項所示
    。
四、本件事證已臻明確，兩造所為之其他主張，陳述並所提之證
    據，經審酌後，認均與本件之結論無礙，不再一一論述，併
    予敘明。
中    華    民    國   100    年    11    月    29    日
                  民一庭法  官  陳和
以上正本係照原本作成
如對本判決上訴須於判決送達後20日內向本院提出上訴狀
如委任律師提起上訴者，應一併繳納上訴審裁判費。
中    華    民    國   100    年    11    月    29    日
                            書記官  劉怡欣